臺灣高等法院刑事裁定
110年度毒抗字第643號
抗  告  人  
即  被  告  潘張鴻國（原名潘鴻國）



上列抗告人即被告因違反毒品危害防制條例案件，不服臺灣新北
地方法院110年度毒聲字第646號中華民國110年3月3日裁定（聲
請案號：臺灣新北地方檢察署110年度聲觀字第526號、110年度
毒偵字第325號），提起抗告，本院裁定如下：
    主  文
抗告駁回。
    理  由
一、原裁定意旨略以：抗告人即被告潘張鴻國（下稱被告）基於
    施用第二級毒品之犯意，於民國109年10月12日11時35分為
    警採尿前回溯96小時內某時，在不詳地點，以不詳方式，施
    用第二級毒品甲基安非他命1次之事實，有被告尿液經送檢
    驗後呈安非他命及甲基安非他命陽性反應之台灣檢驗科技股
    份有限公司濫用藥物檢驗報告等在卷可憑，是被告有施用第
    二級毒品之犯行，且被告係於最近一次觀察、勒戒執行完畢
    釋放後之3年後，再犯本案施用第二級毒品罪，爰裁定被告
    應送勒戒處所觀察、勒戒等語。
二、抗告意旨略以：本件檢察官並無為合義務性裁量，原裁定未
    予慮及，且未保障被告之聽審權，難認允妥；被告目前有正
    當工作及穩定收入，也是家中唯一經濟來源，並育有2幼女
    ，有足夠能力及意願自行支付戒癮治療之費用，希望檢察官
    能撤銷聲請觀察、勒戒，改為附命完成戒癮治療之緩起訴處
    分云云。　
三、按毒品危害防制條例（下稱毒品條例）業於109年1月15日修
    正公布、同年7月15日施行，其中同條例第20條將第3項有關
    觀察、勒戒或強制戒治執行完畢釋放後得適用前2項規定之
    期間，由「5年後」再犯第10條之罪修正為「3年後」再犯。
    經查，上開被告施用第二級毒品甲基安非他命之事實，業經
    警將被告尿液送驗，呈安非他命類（安非他命、甲基安非他
    命）陽性反應，有台灣檢驗科技股份有限公司濫用藥物檢驗
    報告、新北市政府警察局受採集尿液檢體人姓名及檢體編號
    對照表附卷可參，應堪信實。又被告前因施用毒品案件，經
    臺灣板橋地方法院（現更名為臺灣新北地方法院）以92年度
    毒聲字第3970號裁定送觀察、勒戒，認無繼續施用毒品之傾
    向，於93年1月20日執行完畢釋放出所，其後未再受觀察、
    勒戒或強制戒治或等同處遇之執行（被告嗣因施用毒品案件
    ，經臺灣新北地方檢察署檢察官以103年度毒偵字第588號為
    附命完成戒癮治療之緩起訴處分，惟因於緩起訴期間內故意
    再犯施用毒品案件，經同署檢察官以104年度撤緩字第348號
    撤銷該緩起訴處分，實質上未完成戒癮治療，而難認受有等
    同執行觀察、勒戒或強制戒治之處遇），有本院被告前案紀
    錄表、各該緩起訴處分書及撤銷緩起訴處分書附卷可考，是
    原審認定被告有施用第二級毒品之犯行，且被告係於最近一
    次觀察、勒戒執行完畢釋放後之3年後，再犯本案施用第二
    級毒品罪，爰裁定應送勒戒處所觀察、勒戒（原裁定主文漏
    載其期間不得逾2月，應予補充），核其認事、用法於法並
    無不合。
四、抗告意旨固稱本件檢察官未予附命完成戒癮治療之緩起訴處
    分，而無為合義務性之裁量，原裁定未予慮及，且未保障被
    告之聽審權，難認允妥云云。惟查：
　㈠按毒品條例所規定之觀察、勒戒處分，其立法意旨在幫助施
    用毒品者戒除毒癮，該處分之性質非為懲戒行為人，而係為
    消滅行為人再次施用毒品之危險性，目的在戒除行為人施用
    毒品之身癮及心癮；觀察、勒戒係導入一療程觀念，針對行
    為人將來之危險所為預防、矯治措施之保安處分，以達教化
    與治療之目的，可謂刑罰之補充制度，從而毒品條例本身所
    規定之觀察、勒戒及強制戒治等保安處分，雖兼具剝奪自由
    權利之性質，卻有刑罰不可替代之教化治療作用。是同條例
    規定之觀察、勒戒處分及附命完成戒癮治療之緩起訴處分，
    何者對於施用毒品者較為有利，端在何種程序可以幫助其戒
    除施用毒品之行為，尚非可由法院逕行認定附命完成戒癮治
    療之緩起訴處分對施用毒品者係較有利，如從治療效果之觀
    點而論，亦難謂附命完成戒癮治療之緩起訴處分必然較觀察
    、勒戒有利於行為人。
　㈡再檢察官適用刑事訴訟法第253條之1第1項及第253條之2對被
    告為緩起訴處分時，應「參酌刑法第57條所列事項及公共利
    益之維護」，並「認以緩起訴為適當」者，始得為之，可認
    檢察官應以向法院聲請觀察、勒戒為原則，於例外符合上揭
    緩起訴處分之要件時，始得另為附命完成戒癮治療之緩起訴
    處分。檢察官是否適用前開規定對被告為緩起訴處分，自得
    本於前開規定之立法目的，妥為斟酌、裁量，始予決定。而
    其裁量之結果，如認適於對被告為緩起訴處分者，固須於緩
    起訴處分中說明其判斷之依據，惟其如認應向法院聲請觀察
    、勒戒者，此時因係適用原則而非例外，自無需贅予交代不
    適於為緩起訴處分之理由。是法院原則上應尊重檢察官職權
    之行使，僅為有限之低密度審查，除檢察官之判斷有違背法
    令、事實認定有誤或其裁量有重大明顯瑕疵外，尚不得任意
    指為違法。準此，檢察官對「初犯」或「3年後再犯」施用
    毒品罪之行為人，究應採行附命完成戒癮治療之緩起訴處分
    ，抑或向法院聲請觀察、勒戒之處遇措施，要屬檢察官之裁
    量權，倘檢察官係聲請法院裁定觀察、勒戒，法院就其聲請
    ，除檢察官有違法或濫用其裁量權之情事外，僅得依法裁定
    被告送勒戒處所觀察、勒戒，以查其是否有施用毒品傾向，
    尚無自行以附命完成戒癮治療之緩起訴處分等其他方式替代
    之權。又就檢察官聲請法院裁定觀察、勒戒之程序，現行法
    既無關於被告陳述意見之特別規定，自難認本件檢察官或原
    審有何違法之情形，且被告如有相關意見，仍可自行向檢察
    官或原審提出俾供斟酌，抗告意旨指稱未保障被告之聽審權
    云云，亦屬無據。
五、綜上所述，原審依檢察官之聲請，裁定被告應送勒戒處所觀
    察、勒戒，核其認事、用法並無違誤，被告徒執前詞提起抗
    告，核無理由，應予駁回。
據上論斷，應依刑事訴訟法第412條，裁定如主文。
中　　華　　民　　國　　110 　年　　4 　　月　　15　　日
                  刑事第四庭    審判長法  官  陳筱珮
                                      法  官  林怡秀
                                      法  官  吳元曜
以上正本證明與原本無異。
不得再抗告。
                                      書記官  黃亮潔
中　　華　　民　　國　　110 　年　　4 　　月　　15　　日